臺灣高等法院刑事裁定
110年度毒抗字第1715號
抗  告  人
即  被  告  呂紹榮


上列抗告人即被告因違反毒品危害防制條例案件，不服臺灣桃園
地方法院中華民國110年12月2日110年度毒聲字第2031號裁定（
聲請案號：臺灣桃園地方檢察署110年度毒偵字第4213號、110年
度撤緩毒偵字第52號），提起抗告，本院裁定如下：
    主  文
抗告駁回。
    理  由
一、原裁定意旨略以：
　㈠抗告人即被告呂紹榮（下稱被告）基於施用第二級毒品之犯
    意，①於民國108年5月6日晚間9時許，在桃園市○○區○○○街00
    ○0號3樓友人住處，以燒烤玻璃球吸食煙霧之方式，施用第
    二級毒品甲基安非他命1次。②於110年5月14日晚間7時許，
    在桃園市大園區某產業道路旁，以燒烤玻璃球吸食煙霧之方
    式，施用第二級毒品甲基安非他命1 次等事實，業據被告於
    警詢、偵訊時坦承不諱，且經警採集其尿液送驗結果，確均
    呈施用甲基安非他命後之反應，此有台灣檢驗科技股份有限
    公司分別於108年5月22日、110年6月11日出具之濫用藥物檢
    驗報告、桃園市政府警察局八德分局被採尿人尿液暨毒品真
    實姓名與編號對照表、桃園市政府警察局被採尿人尿液暨毒
    品真實姓名與編號對照表各1份附卷為憑，並有扣案甲基安
    非他命2包（亦分別經台灣檢驗科技股份有限公司、臺北榮
    民總醫院鑑定毒品成分屬實）、吸食器1組可佐，足認被告
    之自白與事實相符，堪予採信，本件事證明確，被告施用第
    二級毒品犯行，已堪認定。
　㈡被告雖曾經檢察官以107年度毒偵字第4716號案件為附命完成
    戒癮治療之緩起訴處分，嗣該緩起訴處分於109年7月17日期
    滿未經撤銷，有本院被告前案紀錄表在卷可參，然此與觀察
    、勒戒之機構內處遇之治療方式，並不能等同視之。毒品危
    害防制條例第23、24條既未明確規範附命完成戒癮治療緩起
    訴處分之效力為何，則應回歸法條之文義解釋，亦即若被告
    本次再犯距最近1次觀察、勒戒或強制戒治執行完畢釋放，
    在3年內者始可依法訴追，否則即應再予觀察、勒戒之機會
    ，方為適法。
　㈢檢察官已於聲請書中敘明被告前另經檢察官以108年度毒偵字
    第2773號案件為附命完成戒癮治療之緩起訴處分，惟被告於
    緩起訴處分期間，因故意再犯公共危險罪，且未完成戒癮治
    療療程，經檢察官以110年度撤緩字第2號案件撤銷上開緩起
    訴處分，自無再予從事戒癮治療之餘地等語，且核與卷內事
    證相符，堪認檢察官已審酌被告個案情節、相關刑事政策及
    可運用行政資源之後，認為難以期待被告得配合完成戒癮治
    療之處遇程序而為本件聲請。是本件聲請人之聲請，核屬正
    當，爰依毒品危害防制條例第20條第1項，觀察勒戒處分執
    行條例第3條第1項之規定，裁定被告應送勒戒處所觀察、勒
    戒，其期間不得逾2月等語。
二、抗告意旨略以：
　㈠被告於110年5月14日晚上7時許在桃園市大園區某產業道路旁
    ，以燒烤玻璃吸食煙霧之方式施用第二級毒品甲基安非他命
    1次，嗣於同年月日晚上8時許，因駕車未繫安全帶遭警方攔
    下，並於交付身分證予警方查驗身分，在警方未發現其身上
    放有毒品前，即主動將置於口袋之1小包第二級毒品甲基安
    非他命交予警方，並表明日後不會再施用，足證被告有懺悔
    之心，依刑法第62條之規定，被告符合自首之要件。
　㈡次查，被告已完成107年度毒偵字第4716號及108年度毒偵字
    第2773號緩起訴複診門診及心理治療等流程，並接受觀護人
    追蹤輔導及不定期採驗皆無誤，然被告卻因109年度速偵字
    第5671號公共危險罪遭撤銷緩起訴，惟此案已於109年度桃
    交簡字第3887號處有期徒刑3月，且已執行完畢。
　㈢再查，被告於109年9月29日因酒駕而犯公共危險罪，實因自
    同年2月22日遭人陷害設計致被控妨害性自主（109年度偵字
    第8664號不起訴），嗣後人生即產生了莫大變化。同年7月1
    日被告任職10年之國泰人壽股份有限公司聽聞風聲後，即要
    求被告自動離職，即便最後獲得不起訴處分，惟其名譽已遭
    受嚴重損害，亦無法回復原來工作。再加上被告視力除雙眼
    弱視外，另患有青光眼及老年性滲出性黃斑退化，已無法尋
    找一般正常工作，使被告情緒及壓力甚大，致恐慌症等病症
    發作，故偶爾飲酒欲減輕壓力，豈料反鑄下大錯，觸犯公共
    危險罪。
　㈣末查，被告因恐慌症等病症而長期於詠美身心診所就診，被
    告母親為使其能正常生活工作，自109年10月遂將與桃園縣
    私立忠孝養護中心配合及接洽沙爾德聖保祿修女會醫療財團
    法人聖保祿醫院之照顧服務員之安排、調動及訓練等業務，
    交由被告負責處理，亦可同時在家照顧雙親，詎料，被告之
    父親於同年12月28日無預警往生，為此被告自責不已，認為
    係因照顧不周而導致父親過世，接著110年約1月底2月初，
    又接獲撤銷緩起訴處分書，嗣又發現其母親精神及身體皆出
    現異常，且同年2月6日向桃園地檢署提出上開妨害性自主之
    誣告案亦無下文，因而對人生充滿悲觀，而於同年5月14日
    因一時無法控制自身情緒，才會再度受到誘惑而吸食毒品，
    再於1小時後，因駕駛自用小客車未繫安全帶遭警方攔下，
    並於警方未發現被告身上有放置毒品前，即主動將置於口袋
    之1小包第二級毒品甲基安非他命交予警方，並表明日後不
    會再施用，足證有懺悔之心。
　㈤綜上，被告自109年初遭人設計陷害妨害性自主後，人生即起
    莫大變化，雖酒駕及吸食毒品係被告個人行為，然亦係因果
    關係，原本被告即有恐慌症等精神相關疾病史，卻因工作、
    生活及家庭等因素導致被告無法走出陰霾，使病情更加嚴重
    ，所幸被告因駕車未繫安全帶遭警方攔檢時，幡然醒悟決心
    遠離毒品，遂以自首之方式將毒品交給警方，目前被告任職
    於桃園縣私立忠孝養護中心主任之職務，且與77歲高齡之母
    親同住，且其母親於110年健康檢查時，發現有多項異常，
    且疑似有肌少症等問題，若被告送勒戒處所觀察、勒戒，其
    母親將無人照顧。被告符合自首之要件，足認被告有悔悟之
    心，懇請再給被告一次機會，讓被告參加毒品戒癮計畫以戒
    毒品成癮問題云云。
三、按：
　㈠109年1月15日修正公布、同年7月15日施行之毒品危害防制條
    例第20條第3 項規定，犯第10條之罪於觀察、勒戒或強制戒
    治執行完畢釋放後，3年後再犯第10條之罪者，適用同條前2
     項之規定，即再經觀察、勒戒或強制戒治等程序。上開所
    稱「3年後再犯」，只要本次再犯（不論修正施行前、後）
    距最近1次觀察、勒戒或強制戒治執行完畢釋放，已逾3 年
    者，即該當之，不因其間有無犯第10條之罪經起訴、判刑或
    執行而受影響（最高法院刑事大法庭109年度台上大字第382
    6號裁定意旨參照）。
　㈡毒品危害防制條例所規定之觀察、勒戒處分，其立法意旨在
    幫助施用毒品者戒除毒癮，該處分之性質非為懲戒行為人，
    而係為消滅行為人再次施用毒品之危險性，目的在戒除行為
    人施用毒品之身癮及心癮措施；觀察勒戒係導入一療程觀念
    ，針對行為人將來之危險所為預防、矯治措施之保安處分，
    以達教化與治療之目的，可謂刑罰之補充制度，從而毒品危
    害防制條例本身所規定之觀察、勒戒及強制戒治等保安處分
    ，雖兼具剝奪自由權利之性質，卻有刑罰不可替代之教化治
    療作用。是該條例規定之觀察、勒戒處分及附條件之緩起訴
    處分，何者對於施毒者較為有利，端在何種程序可以幫助施
    用毒品之人戒除施用毒品之行為，尚非可由法院逕行認定附
    條件之緩起訴處分對施用毒品者係較有利。此觀以現行毒品
    危害防制條例第24條規定，檢察官對於「初犯」及「3年後
    再犯」施用毒品案件，如為附條件之緩起訴處分，嗣該緩起
    訴處分被撤銷確定，檢察官應繼續偵查或起訴；反之，如係
    先向法院聲請觀察、勒戒，並視行為人有無繼續施用毒品傾
    向決定是否接受強制戒治，其於觀察、勒戒完畢或強制戒治
    期滿後，最終均可獲得不起訴處分，所以如將後續不能完成
    緩起訴處分所附條件戒癮治療及司法追訴之潛在風險一併納
    入考量，附條件之緩起訴處分非必然有利於行為人，即見其
    明。而檢察官是否適用上開規定對被告為緩起訴處分，自得
    本於上開規定及立法目的，妥為斟酌、裁量，始予決定；法
    院原則上應尊重檢察官職權之行使，僅為有限之低密度審查
    ，除檢察官之判斷有違背法令、事實認定有誤或其裁量有重
    大明顯瑕疵外，尚不得任意指為違法。準此，檢察官對「初
    犯」或「3年後再犯」施用毒品罪行之行為人，究應採行附
    條件之緩起訴處分，或向法院聲請觀察、勒戒之處遇措施，
    要屬檢察官之裁量職權，非法院所得介入或審酌，倘檢察官
    係聲請法院裁定觀察、勒戒，法院就其聲請，除檢察官有違
    法或濫用其裁量權之情事外，僅得依法裁定被告令入勒戒處
    所執行觀察、勒戒，以查其是否仍有施用毒品傾向，尚無自
    由斟酌以其他方式替代之權。
　㈢又成年被告因施用毒品罪，經檢察官為附命戒癮治療之緩起
    訴處分確定，且已完成所命履行之戒癮治療，期滿未經撤銷
    ，於毒品危害防制條例修正後，不得視為事實上已接受等同
    「觀察、勒戒或強制戒治」之處遇執行完畢，倘其施用毒品
    犯行距最近1次「觀察、勒戒或強制戒治」執行完畢釋放後
    已逾3年，縱係於完成戒癮治療3年內再犯，仍需先依修正後
    毒品危害防制條例第20條第1項、第2項規定進行「觀察、勒
    戒或強制戒治」程序，不得逕行起訴（含聲請簡易判決處刑
    ），此為最高法院110年度台上字第2096號案件經由徵詢程
    序達成之統一見解。　　
四、經查：
　㈠被告於108年5月6日晚間9時許施用第二級毒品1次之犯行，業
    據被告於警詢、偵訊時均坦承不諱，且被告於108年5月6日
    為警查獲後所採集之尿液，經送台灣檢驗科技股份有限公司
    檢驗，確呈施用甲基安非他命後之反應，有台灣檢驗科技股
    份有限公司於108年5月22日出具之濫用藥物檢驗報告、桃園
    市政府警察局八德分局被採尿人尿液暨毒品真實姓名與編號
    對照表、吸食器1組、扣案之甲基安非他命1包可參。
　㈡又被告於110年5月14日晚間7時許施用第二級毒品1次之犯行
    ，業據被告於警詢、偵訊時均坦承不諱，且有台灣檢驗科技
    股份有限公司於110年6月11日出具之濫用藥物檢驗報告在卷
    可參。前揭濫用藥物檢驗報告雖呈安非他命、甲基安非他命
    陰性反應（安非他命濃度63ng/ml、甲基安非他命濃度789ng
    /ml，如要認定陽性反應，數值均應大於500ng/ml），然此
    僅屬尿液中藥物濃度低於閾值或未檢出，非表示未曾服用該
    藥物，此有行政院衛生署管制藥品管理局90年9月13日管檢
    字第98064號函可參。衡以甲基安非他命成分之檢出與其投
    與方式、投與量、個人體質、採尿時間與檢測儀器之精密度
    等諸多因素有關，則被告尿液檢體送驗後，呈甲基安非他命
    陰性反應之結果，可能因其施用毒品之劑量有限、施用時間
    與尿液檢體採集時間有所間隔，或其個人體質、代謝情況等
    因素所致，亦非得逕認定被告未施用第二級毒品。再者，被
    告於警詢、偵訊時，均對其於110年5月14日晚間7時許施用
    甲基安非他命1次之犯行坦承不諱，扣案之毒品亦經臺北榮
    民總醫院判定檢出甲基安非他命成分，有臺北榮民總醫院11
    0年7月5日北榮毒鑑字第C0000000號毒品成分鑑定書可憑，
    堪認被告於110年5月14日晚間7時許，涉有施用甲基安非他
    命1次之犯行，應屬無訛。
　㈢被告雖因施用毒品案件，經檢察官以107年度毒偵字第4716號
    為附命完成戒癮治療之緩起訴處分，嗣該緩起訴處分於109
    年7月17日期滿未經撤銷，有本院被告前案紀錄表在卷可參
    ，然依上說明，不得視為事實上已接受等同觀察、勒戒或強
    制戒治之處遇執行完畢，亦即若被告本次再犯距最近1 次觀
    察、勒戒或強制戒治執行完畢釋放，在3年內者始可依法訴
    追，否則即應再予觀察、勒戒之機會，方為適法。是被告前
    既未曾經觀察、勒戒執行完畢，揆諸前開規定，自應令入勒
    戒處所觀察、勒戒。原裁定雖誤認台灣檢驗科技股份有限公
    司於110年6月11日出具之濫用藥物檢驗報告確認檢驗結果判
    定為陽性，雖有不當，然於本件聲請觀察、勒戒案件，結論
    並無二致。從而，聲請人前揭聲請經核與法要無不合，應予
    准許。
　㈣被告雖執前詞提起抗告。惟：
　⒈依前所述，毒品危害防制條例第24條第1項，係採行「觀察勒
    戒」與「附條件之緩起訴」並行之雙軌模式，應認檢察官有
    依裁量行使之職權，而檢察官是否給予施用毒品者為附條件
    之緩起訴處分，自得本於毒品危害防制條例第24條之規定及
    立法目的，妥為斟酌、裁量，始予決定，如裁量結果認為適
    於為緩起訴處分者，自應於緩起訴處分中說明其判斷之依據
    ，倘認為應向法院聲請觀察、勒戒，因係適用原則而非例外
    ，法院原則上應予尊重。
　⒉本件檢察官依聲請當時之情狀，於聲請書內具體敘述不適於
    戒癮治療之緩起訴處分之理由，而向法院聲請裁准觀察、勒
    戒，此實屬檢察官依法行使裁量權之範疇，難認檢察官之判
    斷有違背法令、事實認定有誤或裁量有重大明顯瑕疵之情事
    。又被告雖於警方盤查之際交出毒品，然檢察官聲請觀察、
    勒戒之用意係幫助被告戒除毒癮並非追訴犯罪，自核與被告
    主動交出毒品之行為是否合於自首一情無涉。至被告之個人
    暨家庭因素，並非可免予觀察、勒戒執行之法定事由。是被
    告前揭抗告意旨，均難謂有據，自委無可採。　
五、綜上，原審認被告施用第二級毒品之事證明確，因而依檢察
    官之聲請，裁定令被告入勒戒處所觀察、勒戒，核其認事用
    法，並無違誤。被告提起本件抗告，泛以其符合自首要件，
    且現已知悔悟，其必須照顧母親等個人及家庭事由為憑，指
    摘原裁定不當，為無理由，應予駁回。　
據上論斷，應依刑事訴訟法第412條，裁定如主文。
中　　華　　民　　國　　111 　年　　2 　　月　　22　　日
                  刑事第十一庭  審判長法　官  張江澤
                                      法　官  梁志偉
                                      法　官  章曉文
以上正本證明與原本無異。
不得再抗告。
                                      書記官  賴又瑄
中　　華　　民　　國　　111 　年　　2 　　月　　22　　日